【裁判字號】    98,上訴,567
【裁判日期】    980507
【裁判案由】    偽造文書等
【裁判全文】
臺灣高等法院刑事判決                 98年度上訴字第567號
上  訴  人  臺灣臺北地方法院檢察署檢察官
被      告  甲○○
被      告  乙○○
上列上訴人因被告等偽造文書等案件，不服臺灣臺北地方法院97
年度訴字第953 號，中華民國98年1 月8 日第一審判決（起訴案
號：臺灣臺北地方法院檢察署96年度偵字第8664號），提起上訴
，本院判決如下：
    主  文
原判決撤銷。
甲○○共同連續行使偽造私文書，足以生損害於他人，處有期徒
刑壹年，減為有期徒刑陸月，如易科罰金，以銀元佰元即新臺
幣玖佰元折算壹日。如附表所示之物均沒收。
乙○○共同連續行使偽造私文書，足以生損害於他人，處有期徒
刑壹年，減為有期徒刑陸月，如易科罰金，以銀元佰元即新臺
幣玖佰元折算壹日。如附表所示之物均沒收。
    事  實
一、甲○○與乙○○共同基於行使偽造私文書及詐欺取財之概括
    犯意聯絡，並共同意圖為自己不法之所有，先由甲○○於民
    國九十四年十月二十九日前某不詳時間，在不詳地點，偽造
    如附表編號一至編號三所示之收據及王雪華、林維桂、顏惠
    忠三人之署押，用以表示王雪華、林維桂、顏惠忠欲出售其
    所有之房屋予乙○○，且已向乙○○收取定金之意而偽造私
    文書後，由乙○○於九十四年十月二十九日，在臺北市大安
    區○○○路○段一六三號丹堤咖啡館內持向丙○○行使之，
    足以生損害於王雪華、林維桂及顏惠忠，並向丙○○佯稱：
    當時房地產正處飆漲期，投資獲利豐厚，投資王雪華、林維
    桂、顏惠忠三人名下之房屋再轉售，將可獲新臺幣（下同）
    一千六百萬員之鉅額利益，且乙○○為臺北工專之教授，具
    有建築師資格，熟稔該處房屋行情，可迅速向銀行取得全額
    或九成貸款等語，復出示設計圖三紙，表示可分割數戶出售
    以取信丙○○，甲○○則在旁以：其親戚住在王雪華同棟一
    樓，王雪華確實欲出售該屋等語附和，以此詐術，致丙○○
    陷於錯誤，先於九十四年十月三十一日匯款二十三萬元予乙○○，復於九十四年十一月七日給付現金七十萬元予乙○○
    ，再於九十四年十月、十一月間某不詳時間給付現金十一萬
    四千元予乙○○。
二、甲○○與乙○○復承前共同行使偽造私文書及詐欺取財之概
    括犯意聯絡，先由甲○○、乙○○於九十四年十月間某日，
    向丙○○訛稱：甲○○因繼承取得土地，地點不錯等語，並
    由甲○○手繪該筆土地座落位置之草圖以取信於丙○○，再
    由甲○○於九十四年十月初某不詳時間，至台北市○○路○
    段某刻印店，利用不知情之刻印人員，偽刻張進行、李明欣
    、梁子深及永立法律事務所之印章，即在不詳地點，偽造如
    附表編號四之遺囑及張進行、李明欣、梁子深及永立法律事
    務所之印文，用以表示張進行欲將其名下通河街之土地所有
    權、使用權交由甲○○全權處理後，再將獲利依遺囑所定金
    額分配與張國尉、張慶齡、張美娟及李玉霞之意而偽造私文
    書，由甲○○、乙○○於九十四年十二月十五日向丙○○出
    示而行使之，致丙○○陷於錯誤，而表示願以三千七百萬元
    購買張進行上開土地，並於當日給付定金八萬元予甲○○，
    足生損害於張進行、李明欣、梁子深及永立法律事務所，嗣
    甲○○因搬家而將上開偽刻之張進行等人印章丟棄。甲○○
    、乙○○因始終無法依約完成相關土地、房屋之交易，經丙○○查證後，始悉上情。
三、案經丙○○告訴及臺北市政府警察局大安分局報告臺灣臺北
    地方法院檢察署（下稱臺北地檢署）檢察官偵查起訴。
    理  由
一、上開事實一、二之部分，業據證人即告訴人丙○○於警詢及
    偵訊時指訴綦詳（臺北地檢署九十五年度他字第七二一二號
    卷【下稱他卷】第三六頁至第三八頁、第九二頁至第九六頁
    ，臺北地檢署九十六年度偵字第八六六四號卷【下稱偵卷】
    第六頁至第七頁、第十八頁至第二十頁、第一○九頁至第一
    一二頁、第一二○頁至第一二五頁參照），並經證人王雪華
    、林維桂、顏惠忠、張美娟、張家芸分別於警詢及偵訊時證
    述明確（證人王雪華部分，他卷第一○八頁至第一○九頁參
    照；證人林維桂部分，他卷第一○九頁參照；證人顏惠忠部
    分，偵卷第八五頁至第八六頁參照；證人張美娟部分，偵卷
    第一○九頁至第一一○頁參照；證人張家芸部分，偵卷第一
    ○九頁至第一一○頁參照），並有如附表編號一至編號三所
    示之偽造收據影本三紙、設計圖影本三紙、信託契約書影本
    三份、乙○○於九十四年十一月七日出具之收據影本一紙、
    乙○○簽發之本票影本四紙、如附表編號四所示之偽造遺囑
    影本一紙、甲○○於九十四年十二月十五日出具之訂金收據
    影本一紙、臺北市地籍查詢資料一份、甲○○手繪之土地座
    落位置草圖影本一份、甲○○簽發之本票影本一份、土地謄
    本影本三紙（他卷第四頁至第三十頁；偵卷第二三頁至第六
    十頁、第六三頁、第六五頁至第六八頁參照）在卷可佐，且
    經被告甲○○、乙○○於原審及本院審理時均供承不諱，是
    依上開證人之證述及文書證據等，已足資擔保被告甲○○、
    乙○○於法院審理時所為之上開任意性自白具有相當程度之
    真實性，而得確信被告前述自白之犯罪事實確屬真實，從而
    依刑事訴訟法第一百五十六條第一項及第二項規定，本院自
    得依被告前述自白及該補強證據認定被告確有為上開事實一
    、二所載之犯行。本件事證明確，應依法論科。
二、修法之比較：
    被告等行為後，刑法於九十四年一月七日修正，於九十四年
    二月二日公布，並於九十五年七月一日施行。按行為後法律
    有變更者，適用行為時之法律。但行為後之法律有利於行為
    人者，適用最有利於行為人之法律，刑法第二條第一項定有
    明文（刑法第二條係規範行為後法律變更所生新舊法律比較
    適用之準據法，是刑法第二條本身雖經修正，但該條文既屬
    適用法律之準據法，本身尚無比較新舊法之問題，應逕適用
    裁判時之刑法第二條規定以決定適用之刑罰法律）。又比較
    時應就罪刑有關之共犯、未遂犯、想像競合犯、牽連犯、連
    續犯、結合犯，以及累犯加重、自首減輕暨其他法定加減（
    如身分加減）與加減例等一切規定，綜其全部罪刑之結果而
    為比較（最高法院九十五年第八次刑事庭會議決議參照）。
(一)刑法第二十八條原規定「二人以上共同實施犯罪之行為者，
    皆為正犯」，經修正為「二人以上共同實行犯罪之行為者，
    皆為正犯」，亦即新法共同正犯之範圍已有限縮，排除陰謀
    犯、預備犯之共同正犯，經比較新舊法，修正前刑法第二十
    八條規定非有利於被告等（最高法院九十六年度台上字第九
    三四號判決意旨參照）。
(二)被告等行為時，關於罰金之最低額，修正前刑法第三十三條
    第五款規定：「罰金：（銀元）一元以上。」經依現行法規
    所定貨幣單位折算新臺幣條例第二條規定折算後，上開罰金
    刑之最低數額為新臺幣三元。而修正後刑法第三十三條第五
    款則規定：「罰金：新臺幣一千元以上，以百元計算之」，
    即修正後之罰金刑最低數額，已提高為新臺幣一千元，比較
    新舊法適用結果，此部分以被告等行為時之舊法較有利。
(三)刑法第五十五條後段關於牽連犯規定，修正後刑法第五十五
    條後段業已刪除，如依修正前刑法第五十五條後段，行為人
    犯一罪而方法或結果之行為犯他罪名者，從一重處斷，依新
    刑法規定則分論併罰之。經新舊法比較結果，自以適用修正
    前之刑法第五十五條後段較有利於被告等，而應適用修正前
    該條規定。
(四)刑法第五十六條關於連續犯規定，修正後刑法第五十六條業
    已刪除，如依修正前刑法第五十六條，行為人連續數行為而
    犯同一之罪名者，以一罪論，但得加重其刑至二分之一，依
    新刑法規定則一罪一罰。經新舊法比較結果，自以適用修正
    前之刑法第五十六條較有利於被告等，而應適用修正前該條
    規定。
(五)綜合上述各條文修正前、後之比較，就修正後之罰金最低數
    額，較修正前提高，顯然不利於被告等；不論依修正前或修
    正後刑法第二十八條規定均成立共同正犯；另牽連犯、連續
    犯部分，則以修正前之規定有利於被告等，揆諸前揭最高法
    院決議所揭示之罪刑綜合比較原則，依刑法第二條第一項前
    段之規定，應整體適用行為時即修正前之規定。
三、核被告甲○○、乙○○所為，均係犯刑法第三百三十九條第
    一項之詐欺取財罪及刑法第二百十六條、第二百十條之偽造
    私文書罪。被告甲○○與乙○○間，就上開事實一、二所載
    之犯行，均具有犯意聯絡及行為分擔，為共同正犯。偽造如
    附表編號一至三之收據及附表編號四之遺囑雖係被告甲○○
    所為，惟既在與被告乙○○犯意聯絡之內，被告乙○○亦同
    負共犯之責。被告等利用不知情之刻印人員偽刻張進行、李
    明欣、梁子深、永立法律事務所之印章，為間接正犯。其偽
    刻張進行等人印章之行為，及於附表編號一至編號四之文書
    上偽造署押、印文之行為，為偽造該等私文書之部分行為；
    其偽造私文書後持以行使，偽造之低度行為復為行使之高度
    行為所吸收，均不另論罪。被告等於九十四年十月三十一日
    、十一月七日及十月、十一月間某不詳時間接續詐得二十三
    萬元、七十萬元及十一萬四千元部分，為一詐欺取財之接續
    行為，只成立一詐欺取財罪；其同時行使如附表編號一至三
    之收據之行使偽造私文書犯行，為一行為觸犯數罪名之想像
    競合犯，從一情節較重之行使王雪華部分之私文書處斷。於
    事實一、二所載之先後行使偽造私文書及詐欺取財之行為，
    均時間緊接，犯罪構成要件相同，顯係基於概括犯意反覆為
    之，均應依修正前刑法第五十六條之規定，論以連續犯，並
    加重其刑。所犯行使偽造私文書及詐欺取財二罪間，有方法
    、結果之牽連關係，應依修正前刑法第五十五條之規定，從
    一重論以連續行使偽造私文書罪處斷。
四、原審對被告等論罪科刑，固非無見。惟原判決就被告二人犯
    詐欺取財罪之「意圖為自己不法之所有」之構成要件未於事
    實欄內認定；於理由欄已論述被告等偽刻張進行、李明欣、
    梁子深及永立法律事務所之印章為偽造私文書之部分行為，
    但於事實欄卻漏未記載該偽刻印章之行為，及就行使偽造如
    附表編號一至三之收據未論以想像競合犯、詐欺取財部分亦
    漏論以連續犯，均有未洽。檢察官上訴以原判決未諭知偽刻
    之印章沒收及量刑過輕等節，雖無理由，但原判決既有上開
    可議之處，應由本院將之撤銷改判。
五、爰審酌被告等為貪圖利益，明知王雪華、林維桂、顏惠忠均
    無出售房屋之意思，而被告甲○○亦無因繼承取得土地之情
    事，竟設局欺瞞丙○○，犯罪所得之利益非微，且於犯後雖
    坦承犯行，然多次率爾承諾賠償復食言而肥，難認其已誠心
    悔改，暨其犯罪之手段、生活狀況、智識程度等一切情狀，
    分別量處如主文第二、三項所示之刑，至被害人所受損害部
    分，宜另循民事途徑求償。又被告等犯罪之時間均係在九十
    六年四月二十四日以前，所犯符合中華民國九十六年罪犯減
    刑條例第二條所定之減刑條件，均應依該減刑條例第二條第
    一項第三款之規定，各減其宣告刑二分之一。再被告等行為
    時之易科罰金折算標準，修正前罰金罰鍰提高標準條例第二
    條前段（現已刪除）規定，就其原定數額提高為一百倍折算
    一日，則被告等行為時之易科罰金折算標準，應以銀元三百
    元折算一日，經折算為新臺幣後，應以新臺幣九百元折算為
    一日。惟九十五年七月一日修正施行之刑法第四十一條第一
    項前段則規定：「犯最重本刑為五年以下有期徒刑以下之刑
    之罪，而受六個月以下有期徒刑或拘役之宣告者，得以新臺
    幣一千元、二千元或三千元折算一日，易科罰金。」，比較
    修正前後之易科罰金折算標準，以修正前之規定，較有利於
    被告等，是被告等減刑後，均應適用修正前刑法第四十一條
    第一項前段規定，定其易科罰金之折算標準。被告等所偽造
    如附表編號一至編號四所示之物，為被告所有供犯罪所用之
    物，雖未扣案，仍應依刑法第三十八條第一項第二款、第三
    項宣告沒收，其上偽造如附表編號一至四所示之署押、指印
    及印文，均已隨之沒收在內，不另為沒收之諭知。至被告所
    偽刻之張進行、李明欣、梁子深及永立法律事務所之印章，
    被告甲○○於本院供稱業於搬家時丟棄，既已滅失，故無庸
    為沒收之宣告，併此敘明。
據上論斷，應依刑事訴訟法第三百六十九條第一項前段、第三百
六十四條、第二百九十九條第一項前段，刑法第二條第一項前段
、第二百十六條、第二百十條、第三百三十九條第一項、第五十
五條前段、第三十八條第一項第二款、第三項，修正前刑法第二
十八條、第五十五條後段、第五十六條、第四十一條第一項前段
，刑法施行法第一條之一，修正前罰金罰鍰提高標準條例第二條
前段，現行法規所定貨幣單位折算新臺幣條例第二條，中華民國
九十六年罪犯減刑條例第二條第一項第三款、第七條、第九條，
判決如主文。
本案經檢察官孫冀薇到庭執行職務。
中    華    民    國    98    年    5     月    7    日
            刑事第十五庭  審判長法  官  吳昭瑩
                                法  官  張傳栗
                                法  官  李正紀
以上正本證明與原本無異。
如不服本判決，應於收受送達後10日內向本院提出上訴書狀，其
未敘述上訴之理由者並得於提起上訴後10日內向本院補提理由書
（均須按他造當事人之人數附繕本）「切勿逕送上級法院」。
                                書記官  鄭信昱
中    華    民    國    98    年    5     月    7     日
附錄：本案論罪科刑法條全文
中華民國刑法第二百十條
（偽造變造私文書罪）
偽造、變造私文書，足以生損害於公眾或他人者，處五年以下有
期徒刑。
中華民國刑法第二百十六條
（行使偽造變造或登載不實之文書罪）
行使第二百十條至第二百十五條之文書者，依偽造、變造文書或
登載不實事項或使登載不實事項之規定處斷。
中華民國刑法第三百三十九條
（普通詐欺罪）
意圖為自己或第三人不法之所有，以詐術使人將本人或第三人之
物交付者，處五年以下有期徒刑、拘役或科或併科一千元以下罰
金。
以前項方法得財產上不法之利益或使第三人得之者，亦同。
前二項之未遂犯罰之。
附表
┌──┬────────────────┬──────┐
│編號│    文書名稱                    │   備註     │
├──┼────────────────┼──────┤
│ 一 │王雪華名義，表明願將臺北市大安區│影本見臺北地│
│    │新生南路一段一五七巷二一之二號四│檢署九十五年│
│    │樓房屋出賣予乙○○，並收受乙○○│度他字第七二│
│    │開立之八十萬元支票作為定金之收據│一二號卷第四│
│    │壹張（其上有偽造之王雪華署押貳枚│頁          │
│    │、指印貳枚）                    │            │
├──┼────────────────┼──────┤
│ 二 │林維桂名義，表明願將臺北市大安區│影本見臺北地│
│    │新生南路一段一五七巷四二之一號二│檢署九十五年│
│    │樓房屋出賣予乙○○，並收受乙○○│度他字第七二│
│    │開立之二十萬元支票作為定金之收據│一二號卷第五│
│    │壹張（其上有偽造之林維桂署押貳枚│頁          │
│    │、指印貳枚）                    │            │
├──┼────────────────┼──────┤
│ 三 │顏惠忠名義，表明願將臺北市大安區│影本見臺北地│
│    │新生南路一段一六一巷八號二樓房屋│檢署九十五年│
│    │出賣予乙○○，並收受乙○○開立之│度他字第七二│
│    │一百五十萬元支票及現金一百五十萬│一二號卷第六│
│    │元作為定金之收據壹張（其上有偽造│頁          │
│    │之顏惠忠署押貳枚、指印貳枚）    │            │
├──┼────────────────┼──────┤
│ 四 │張進行名義、八十九年十二月二十四│影本見臺北地│
│    │日之遺囑壹張（其上有偽造之張進行│檢署九十五年│
│    │指印壹枚、印文貳枚、李明欣印文貳│度他字第七二│
│    │枚、梁子深印文壹枚、永立法律事務│一二號卷第二│
│    │所印文枚）                    │九頁        │
└──┴────────────────┴──────┘


司法院資訊處製作；財團法人民間司法改革基金會備份。
